臺灣高等法院臺南分院民事判決　九十三年度再易字第一○號　Ｊ
　　　再審　原告　乙○　○○
　　　訴訟代理人　蔡　錦　得　律師
　　 　　　　　　 丙　○　○.
　　　再審　被告　南山人壽保險股份有限公司
　　　法定代理人　己　○　○
　　　訴訟代理人　丁　○　○
　　　　　　　　　戊　○　○
　　　　　　　　　甲　○　○
　　　受告　知人　張林　月女
右當事人間請求給付保險金事件，再審原告對於中華民國九十一年四月三十日本院九
十一年度保險上字第九號請求給付保險金確定判決提起再審之訴，本院於九十三年十
二月二十一日言詞辯論終結，判決如左：
      主      文
再審之訴駁回。
再審訴訟費用由再審原告負擔。
      事實及理由
一、本件再審原告係對於本院九十一年度保險上字第九號民事確定判決，主張該判決
    有民事訴訟法第四百九十六條第一項第一款及第四百九十七條之再審事由，向本
    院提起再審之訴，依同法第四百九十九條第一款之規定，專屬本院管轄；又再審
    原告主張其就再審之理由及知悉係在收受最高法院確定判決之後，依民事訴訟法
    第五百條第二項但書規定自得提起再審之訴；又再審原告係於民國（下同）九十
    三年二月四日收受最高法院九十三年度台上字第十七號民事判決，已經本院調取
    最高法院前揭卷宗查明無訛在卷；而其於九十三年三月五日向本院聲請再審，則
    有民事再審聲請狀一份在卷可參（本卷第二頁），並未逾民事訴訟法第五百第一
    項所規定三十日之不變期間；合先說明。
二、本院依職權調閱本院九十一年度保險上字第九號（包括最高法院九十三年度台上
    字第十七號、臺灣臺南地方法院八十九年度保險字第一號）請求給付保險金事件
    之民事事件卷宗。
三、本件再審原告起訴主張：
  (一)前程序第一審及前審判決有消極的不適用法規及有違民事訴訟法第二百二十二條
    及第二百二十六條之規定：
    (1)本件訴訟標的之法律關係（請求權基礎）為系爭保險契約之法律關係（即保險
      契約第二十八條第一項），迭經再審原告於前程序第一審及前審中一再表明，
      有前程序第一、二審民事判決可參。
    (2)原第一、二審法院依法所應審究者，系爭保險契約之法律關係（保險契約第二
      十八條第一項）是否已有效成立，該法律關係有無瑕疵，致影響該法律關係之
      不成立、無效或法律關係已撤銷或解除，而造成本件請求權之不存在，已符法
      定給付之訴之關於為訴訟標的的法律關係之要件。而原第一、二審法院就本件
      兩造所提出上開給付之訴之關於為訴訟標的法律關係之要件，均棄而不論，直
      接以再審原告無法舉證證明，訴外人吳平田業已變更系爭保險契約之受益人為
      再審原告之情，空言主張，顯無可採，駁回起訴及上訴；惟對於系爭保險契約
      之法律關係（保險契約第二十八條第一項）是否已有效成立，該法律關係有無
      瑕疵，致影響該法律關係之不成立、無效、已撤銷或解除，致造成本件請求權
      之不存在等各節，均棄置不論，顯然影響裁判，自屬「適用法規顯有錯誤」。
    (3)申言之，再審被告分別於八十七年四月二十九日、八十八年一月二十二日承保
      訴外人吳平田要保之系爭保險契約，保險金額共計新台幣（下同）一百六十萬
      元，並約定以吳平田死亡為保險事故發生，初時約定以參加人為受益人，嗣於
      八十八年九月十三日由訴外人吳平田變更受益人為再審原告（吳平田之配偶）
      ，並經再審被告之核可，此項核可，迭經再審被告於前程序第一審及前審程序
      自認有案，有再審被告八十九年一月二十日民事答辯(一)狀附第一審卷可證，及
      筆錄記載可按。依據系爭保險契約第二十八條第一、二項規定：「要保人於訂
      定本契約時或保險事故發生前，得指定或變更受益人。前項受益人之變更於要
      保人檢具申請書及被保險人之同意書送達本公司時生效，本公司應即批註於本
      保險單。受益人變更，如發生法律上的糾紛，本公司不負責任」，及依據民法
      第一百五十三條規定，已然生效。
    (4)再審被告及參加人所爭執者，乃受益人之變更有瑕疵（見再審被告及參加人答
      辯狀及歷審筆錄），亦即受益人之變更有瑕疵，如何影響及於所指定或變更受
      益人契約之有效性。至於前程序第一審及前審所調查之「訴外人吳平田業已變
      更系爭保險契約之受益人為再審原告之情，再審原告無法舉證證明」一節，並
      非當然使有效之變更受益人契約失效。
    (5)前程序第一審及前審就「訴外人吳平田業已變更系爭保險契約之受益人為再審
      原告之情，再審原告無法舉證證明」所為瑕疵之論證，並未論述是否影響該法
      律關係之不成立、無效或法律關係已撤銷或解除，究竟是否民法第八十七條（
      通謀虛偽意思表示）、第九十二條（被詐欺為意思表示）、意思表示不一致法
      律行為未成立、法定或意定之解除權已成就等因素，致影響該法律關係之不成
      立、無效或法律關係已撤銷或解除，均不明確。
    (6)按確定判決消極的不適用法規，顯然影響裁判者，自屬民事訴訟法第四百九十
      六條第一項第一款所定適用法規顯有錯誤之範圍；司法院大法官會議釋字第一
      七七號解釋定有明文。又民事訴訟法第二百二十二條第三項規定：法院依自由
      心證判斷事實之真偽，不得違背論理及經驗法則；同法第二百二十六條第三項
      規定：（判決）理由項下，應記載關於攻擊或防禦方法之意見及法律上之意見
      。本件八十八年九月十三日訴外人吳平田變更受益人為再審原告（吳平田之配
      偶），並經再審被告之核可；此項核可，迭經再審被告於前程序第一審及前審
      程序自認有案，有再審被告八十九年一月二十日民事答辯(一)狀、被證三契約內
      容變更申請書附第一審卷可證，及筆錄記載可按。依據系爭保險契約第二十八
      條第一、二項規定：「要保人於訂定本契約時或保險事故發生前，得指定或變
      更受益人。前項受益人之變更於要保人檢具申請書及被保險人之同意書送達本
      公司時生效，本公司應即批註於本保險單。受益人變更，如發生法律上的糾紛
      ，本公司不負責任」，及依據民法第一百五十三條規定，已然生效。再審被告
      及參加人爭執受益人之變更有瑕疵，亦即受益人之變更有瑕疵，如何影響及於
      所指定或變更受益人契約之有效性法律上之意見，原判決均未記載；至於前程
      序第一審及前審所調查之「訴外人吳平田業已變更系爭保險契約之受益人為再
      審原告之情，再審原告無法舉證證明」一節，當然使有效之變更受益人契約失
      效，更屬違背論理及經驗法則。又未引據實體法之條文，以論證系爭受益人變
      更如何失效，實有確定判決消極的不適用法規，顯然影響裁判；自屬民事訴訟
      法第四百九十六條第一項第一款所定「適用法規顯有錯誤」之範圍。
  (二)前程序第一審及前審認定，再審原告依民事訴訟法第二百七十七條應負舉證責任
    ，其適用法規顯有錯誤：
    (1)本件八十八年九月十三日訴外人吳平田變更受益人為再審原告（吳平田之配偶
      ），並經再審被告之核可，；此項核可，迭經再審被告於前程序第一審及前審
      程序自認有案，有再審被告八十九年一月二十日民事答辯(一)狀、被證三契約內
      容變更申請書附第一審卷可證，及筆錄記載可按。依據系爭保險契約第二十八
      條第一、二項規定：「要保人於訂定本契約時或保險事故發生前，得指定或變
      更受益人。前項受益人之變更於要保人檢具申請書及被保險人之同意書送達本
      公司時生效，本公司應即批註於本保險單。受益人變更，如發生法律上的糾紛
      ，本公司不負責任」，及依據民法第一百五十三條規定，已然生效。是再審原
      告已就法律關係之有效性，依法已盡其舉證之責任。而再審被告就再審原告所
      主張之上開法律關係之有效性等情事，已為民事訴訟法第二百七十九條第一項
      之自認及第三百八十四條之認諾，再審被告及參加人就已生效之法律關係所爭
      執者，乃受益人之變更有瑕疵（見再審被告及參加人答辯狀及歷審筆錄），此
      項受益人之變更有何瑕疵，或其瑕疵造成生效之法律關係產生何種法律效果，
      屬有利於再審被告及參加人之事實，依民事訴訟法第二百七十七條應由再審被
      告及參加人負舉證責任，始符法意。
    (2)前程序第一審及前審就舉證責任之分配，任意倒置，將民事訴訟法第二百七十
      七條應負舉證責任之不利益結果由再審原告承擔，則其適用法規顯有錯誤；自
      屬民事訴訟法第四百九十六條第一項第一款所規定「適用法規顯有錯誤」之範
      圍。
  (三)前程序第一審及前審認定，依民事訴訟法第四百九十七條規定，已構成足影響於
    判決之重要證物漏未斟酌之再審理由：
    (1)台灣雲林地方法院駁回再審原告在第一審之訴，鈞院前審駁回再審原告在第
      二審之訴，均引據原第一審法院囑託法務部調查局鑑定該二保險契約內容變更
      申請書之簽名是否為訴外人吳平田所為，法務部調查局鑑定結果認：「甲類（
      即申請書上之要保人、被保險人簽名欄內之吳平田簽名四式）待鑑筆跡與現有
      乙類（即南山人壽保險股份有限公司人壽保險要保書及防癌保險要保書各乙紙
      、其上要保人簽名欄內簽名兩式，體檢申請照會單乙紙、其上檢查人員敬請協
      助辦理欄後「吳平田」簽名乙式，投保客戶對體檢醫師之說明事項乙紙、其上
      被保險人簽名欄內「吳平田」簽名乙式，保險金申請書兩紙、其上受益人簽章
      欄內「吳平田」簽名兩式，長庚紀念醫院同意書六紙、其上病人欄及立同意書
      人欄內「吳平田」簽名十二式，臺灣土地銀行存款印鑑卡乙紙、其上「吳平田
      」簽名兩式，虎尾鎮農會印鑑更印登記申請書乙紙、其上聲請人欄內「吳平田
      」簽名乙式，存款開戶印鑑卡乙紙、其上存戶簽章欄內「吳平田」簽名乙式）
      參鑑筆跡特徵不盡相符，惟甲類簽名書寫時間與吳平田肝病死亡時間均為八十
      八年九月間，其特徵差異原因究係因病因素造成或模仿所產生，因吳平田平日
      參鑑字跡書寫特徵亦變化不一致無法確認，‧‧」，有該局八十九年十二月十
      八日（八九）陸(二)字第八九一三一三一八號鑑定通知書附卷可稽。是前開契約
      內容變更申請書上之簽名與訴外人吳平田平日書寫之筆跡特徵不盡相符，然此
      究係吳平田患病影響所致，抑或他人模仿所致，均有可疑。
    (2)上開法務部調查局鑑定結果，僅質疑並未當然否認系爭契約內容變更申請書簽
      署是偽造，尚有疑慮及盲點；鈞院前審及第一審程序未函請有關醫療院所及
      鑑定機構，進一步就病人吳平田已在八十八年九月二十一日約下午五時病危離
      院「長庚紀念醫院」回家，約當夜十時於自宅死亡，其病歷記載判斷該病人在
      八十八年九月十三日當時，其精神意識力、體力及活動能力有無在文件單純簽
      名之能力，如尚有簽名之能力，依當時身心情狀，其簽名之特徵，有無因病因
      素造成簽名筆跡產生差異之可能（與平日無病狀態時之書寫筆跡產生特徵差異
      ）等情表示意見，以補上開法務部調查局鑑定結果之疑慮及盲點之不足。就此
      依民事訴訟法第四百九十七條，已構成「對足以影響於判決之重要證物，漏未
      斟酌」之再審理由。
    (3)經  鈞院請函台北縣林口鄉長庚紀念醫院，就病人吳平田已於八十八年九月二
      十一日約下午五時病危離院（長庚紀念醫院）回家，約當夜十時於自宅死亡，
      就其病歷記載判斷該病人在八十八年九月十三日當時，其精神、意識力、體力
      及活動能力有無在文件單純簽名之能力，如尚有簽名之能力，依當時身心情狀
      ，其簽名之特徵，有無因病因素造成簽名筆跡產生差異之可能（即與平日無病
      狀態時之書寫筆跡產生特徵差異）；則據「長庚紀念醫院」九十三年六月十五
      日函復稱：「吳君係於八十八年八月三十日因肝硬化併腹水、肝細胞癌至本院
      急診、住院治療，九月二十一日出院；依據病歷記載，九月十三日當天，病患
      經治療後生命徵象穩定，無發燒、意識清醒，至於活動力則受治療及腹水導致
      腹脹等因素而略有限制。」
    (4)另據「長庚紀念醫院」九十三年十月五日函復稱：「本院九十三年六月十五日
      函中所稱『活動力』一語，應包括病患吳平田親自書寫簽名之能力，惟上述時
      期之簽名與病患平日簽名字跡或有產生差異性之可能。」足證法務部調查局鑑
      定報告所稱：該二保險契約內容變更申請書之簽名，參鑑筆跡特徵不盡相符，
      惟甲類簽名書寫時間與吳平田肝病死亡時間均為八十八年九月間，其特徵差異
      原因係因病因素造成，並非無法確認。
    (5)由上，再據證人庚○○於九十三年六月十四日在  鈞院結證稱：（再審原告訴
      代問：八十八年九月二十一日之前與吳平田先生是否見過面？）於九月十三日
      見過，那時吳平田先生病情不太樂觀，所以我印象特別深刻。（再審原告訴代
      問：九月十三日於何處見過吳平田先生？）林口長庚醫院五樓吳平田先生所住
      的病房。（再審原告訴代問：吳平田先生病房當時有幾個人在場？）七、八個
      人在場，先生的大哥、大嫂及我先生，還有大姐等人。（再審原告訴代問：於
      病房當時看到何事？）大姐吳美純拿出契約內容變更書，要變更受益人，說爸
      爸之前說要變更受益人，當時吳平田先生精神意識還很清楚，只是手沒有力氣
      。（再審原告訴代問：大姐吳美純拿出契約變更內容有幾份？）有二份。（再
      審原告訴代問：請提示原審卷第一五五頁有被上訴人答辯三契約內容變更書原
      本請庭上提示給證人核閱？問是否這二份？）看了後表示這二份沒錯。（再審
      原告訴代問：這份聲請書吳平田先生簽名於何處？）上面被保險人第一格及下
      面右手邊處，二份都是這樣（一五四頁Ａ部分簽名，Ｂ、Ｃ處簽名，一五五頁
      也是相同處簽名的）。（再審原告訴代問：吳美純拿給她父親簽名時有無說什
      麼？）說之前吳平田同意受益人要改為媽媽。（再審原告訴代問：（吳平田當
      時有無同意？）有同意，這是我當時所看到的情形等語。足證系爭二保險契約
      內容變更申請書之簽名確為訴外人吳平田親自所為。
  (四)綜前所述，爰依民事訴訟法第四百九十六條第一項第一款及第四百九十七條之規
    定，提起本件再審之訴；求為判決：(1)台灣雲林地方法院九十年九月十二日八十
    九年度保險字第一號與台灣高等法院台南分院九十一年四月三十日九十年度保險
    上字第九號確定判決均廢棄。(2)右廢棄部分，再審被告應給付再審原告一百四十
    五萬五千元之判決等語。
四、再審被告則以左述等語，資為抗辯：
  (一)再審原告所主張之再審理由，實為對於舉證責任之爭執：
    (1)然本件該審究者為該系爭保險契約之真正受益人為何人，再審被告固不否認因
      訴外人吳平田死亡而須給付保險金，惟因參加人先前已向再審被告聲明其才是
      真正受益人，質疑再審原告變更為系爭保險受益人之合法性，主張本件變更保
      險受益人之意思表示非出於訴外人吳平田之意思；亦即契約內容變更申請書之
      簽名並非要保人吳平田親自所為，而再審原告又未能舉證證明訴外人吳平田確
      有變更保險受益人為再審原告之行為；故再審原告並非系爭保險契約之受益人
      ，自無請領保險金之權利。是以再審原告與參加人既皆主張其才為真正之受益
      人，而就「受益人之真正」認定上雙方無法達成合議，因而爭訟請求法院裁奪
      。而再審被告實僅須依法院最後之確定判決履行給付保險金之責任，自無負擔
      舉證責任之理。
    (2)按再審原告既主張其為合法變更之受益人，自須就其有利於己之事實負舉證責
      任，民事訴訟法第二百七十七條前段定有明文。又所謂舉證係指就爭訟事實提
      出足供法院對其所主張者為有利認定之證據而言，若所舉證據，不能對其爭訟
      事實為相當之證明，自無從認定其主張為真正。另主張法律關係存在之當事人
      ，就該法律關係發生所需具備之要件，應先負舉證之責任，原告就其主張之事
      實，不能證明者，被告本無須就其抗辯之事實，負舉證之責任；縱令被告就其
      抗辨事實不能舉證，或其所舉證據尚有疵累，亦應駁回原告之請求，此違舉證
      責任分擔之原則（最高法院十七年度上字第九一七號判例參照）。就此業經一
      審及  鈞院二審判決書理由欄中詳述，再審原告再以此爭執上訴第三審，第三
      審亦認原第一、二審判決並無違誤。再審原告既無法舉證其為合法變更後之受
      益人，再審被告自無須負給付保險金之責。
  (二)依大法官釋字第一七七號：「‧‧確定判決的消極不適用法規，對於裁判顯無影
    響者，不得遽為再審理由。」本件再審原告所提之再審理由，顯然對於裁判並無
    影響：
    (1)再審原告主張第一、二審法院就系爭保險契約之法律關係均棄而不論，然依
      鈞院二審判決書第十二頁第三行：「‧‧是本件所應審究者為系爭保險契約之
      真正受益人究竟係何人，茍上訴人確為合法變更後之系爭保險之受益人，則被
      上訴人自有給付保險金予上訴人之義務，否則應駁回上訴人之訴。」已表明本
      件之爭點即在於再審原告是否經合法變更為系爭保險契約之受益人，如未經合
      法變更，自非系爭保險契約之受益人；實已論及該契約內容變更申請書之法律
      關係合法性與否，涉及再審原告是否為合法受益人，並未棄而不論。
    (2)再審原告雖一再主張系爭保險契約第二十八條第一、二項規定：「要保人於訂
      定本契約時或保險事故發生前，得指定或變更受益人。前項受益人之變更於要
      保人檢具申請書及被保險人同意書送達本公司時生效，本公司應即批註於本保
      險單。受益人變更，如發生法律上的糾紛，本公司不負責任」。惟受益人之變
      更須經過要保人及被保險人親自簽名始生變更之效力，乃為當然之解釋，如非
      由要保人及被保險人親自簽名，該契約變更申請書自不生效力，亦不因其送達
      本公司，甚至經再審被告核可而使無效之變更而變成有效。再審原告以依據民
      法第一百五十三條規定，主張該申請書已經公司核可已然生效，實為無稽。
  (三)就事實部分而言：
    (1)本件於第一審法院審理期間，原告（再審原告）、被告（再審被告）及參加人
      均無異議將系爭保險契約內容變更申請書上之要保人簽名筆跡送請鑑定，經法
      務部調查局鑑定結果認：「‧‧甲類待鑑筆跡與現有乙類參鑑筆跡特徵不盡相
      符‧‧」，有該局八十九年十二月十八日（八九）陸(二)字第八九一三一三一八
      號鑑定通知書附卷可稽。是前開契約內容變更申請書上之簽名與訴外人吳平田
      平日書寫之筆跡特徵既不盡相符，則在無法確認該筆跡特徵究係訴外人吳平田
      患病影響所致，抑或他人模仿所致之情況下，再審原告自難執此申請書主張訴
      外人吳平田業已變更系爭保險契約之受益人為再審原告。
    (2)另於九十三年六月十四日  鈞院傳證人庚○○所言，表示有看到訴外人吳平田
      簽〈兩份〉契變書，其證詞顯與再審原告之女吳美純於二審中之證稱：「周世
      忠那時候只有拿一張申請書給我，‧‧其實我爸爸〈吳平田〉的簽名只有一張
      而已‧‧。我爸爸簽的是尾數六一六這張‧‧等語相互矛盾（參見  鈞院二審
      判決理由欄第五項第三款），且發現人證不得為再審事由，因此其陳述不得為
      判決基礎。
  (四)由上所述，本件再審原告既然主張訴外人吳平田於八十八年九月十三日變更系爭
    保險契約之受益人為再審原告，而要求被上訴人給付死亡保險金，則再審原告自
    應就此部分負舉證責任；且前程序一、二審法院就事實證據之調查已臻明確，再
    審原告以有民事訴訟法第四百九十六條第一項第一款：「適用法律顯有錯誤者」
    為再審理由，非僅為無理由，且對於裁判並無影響。
五、按依第四百六十六條不得上訴於第三審法院之事件，除前條規定外，其經第二審
    確定之判決，如就足影響於判決之重要證物，漏未斟酌者，亦得提起再審之訴；
    又適用法規顯有錯誤，得以再審之訴對於確定終局判決聲明不服；民事訴訟法第
    四百九十七條及第四百九十六條第一項第一款固分別定有明文。惟按民事訴訟法
    第四百九十六條第一項第一款所謂適用法規顯有錯誤，係指法院就認定事實，適
    用法律有適用法規顯然錯誤之情形；茍事實審法院依卷內所附之證據資料加以取
    捨、判斷，而為事實之認定，縱令其認定事實有漏未斟酌證物或認定事實錯誤等
    情事，亦與適用法規有錯誤之再審事由有間；又所謂確定判決適用法規顯有錯誤
    ，係指確定判決所適用之法規顯然不合於法律規定，或與司法院現尚有效之大法
    官會議之解釋，或法院尚有效之判例顯然違反者而言；至於消極的不適用法規之
    情形雖亦包括在內，惟需消極的不適用法規顯然於判決之結果有影響者為限，且
    亦不包括漏未斟酌證據及認定事實錯誤之情形在內（司法院大法官會議釋字第一
    七七號解釋、最高法院六十年度台再字第一七○號及同院六十三年度台上字第八
    八○號判例參照）。次按民事訴訟法第四百九十七條所謂重要證據漏未斟酌，係
    指前第二審言詞辯論終結前，已經存在並已為證據聲明之證據，而第二審並未認
    為不必要，而仍忽略證據聲明未為調查，或已為調查而未就其調查之結果予以判
    斷者而言。若已在前判決理由中說明其為不必要之證據或說明就調查之結果並不
    能為有利原告之事實判斷，則為已加斟酌，不得作為再審理由；又此所謂證物，
    專指「物證」而言（最高法院二十九年度上字第六九六號判例參照）。
六、本件再審原告係以：(一)原第一、二審法院依法所應審究者，乃系爭保險契約之法
    律關係（保險契約第二十八條第一項）是否已有效成立，該法律關係有無瑕疵，
    致影響該法律關係之不成立、無效或法律關係已撤銷或解除，而造成本件請求權
    之不存在，已符法定給付之訴之關於為訴訟標的的法律關係之要件。惟原第一、
    二審法院就本件兩造所提出上開給付之訴之關於為訴訟標的法律關係之要件，均
    棄而不論，直接以再審原告無法舉證證明，訴外人吳平田業已變更系爭保險契約
    之受益人為再審原告之情，空言主張，顯無可採，駁回起訴及上訴。然對於系爭
    保險契約之法律關係是否已有效成立，該法律關係有無瑕疵，致影響該法律關係
    之不成立、無效、已撤銷或解除，而造成本件請求權之不存在等各節，均棄置不
    論，顯然影響裁判，自屬「適用法規顯有錯誤」。(二)再審被告承保訴外人吳平田
    要保之系爭保險契約，已於八十八年九月十三日由訴外人吳平田變更受益人為再
    審原告（吳平田之配偶），並經再審被告之核可，此項核可，迭經再審被告於前
    程序第一審及前審程序自認有案，則依據系爭保險契約第二十八條第一、二項規
    定：「要保人於訂定本契約時或保險事故發生前，得指定或變更受益人。前項受
    益人之變更於要保人檢具申請書及被保險人之同意書送達本公司時生效，本公司
    應即批註於本保險單。受益人變更，如發生法律上的糾紛，本公司不負責任」，
    及依據民法第一百五十三條規定，已然生效。(三)於前程序第一審及前審所調查之
    「訴外人吳平田業已變更系爭保險契約之受益人為再審原告之情，再審原告無法
    舉證證明」一節，並非當然使有效之變更受益人契約失效，更屬違背論理及經驗
    法則。又未引據實體法之條文，以論證系爭受益人變更如何失效，實有確定判決
    消極的不適用法規，顯然影響裁判。(四)再審被告及參加人爭執受益人之變更有瑕
    疵，亦即受益人之變更有瑕疵，如何影響及於所指定或變更受益人契約之有效性
    法律上之意見，惟原判決均未記載；自屬民事訴訟法第四百九十六條第一項第一
    款所定「適用法規顯有錯誤」之範圍。(五)再審原告已就法律關係之有效性，依法
    已盡其舉證之責任。而再審被告就再審原告所主張之上開法律關係之有效性等情
    事，已為民事訴訟法第二百七十九條第一項之自認及第三百八十四條之認諾，再
    審被告及參加人就已生效之法律關係所爭執者，乃受益人之變更有瑕疵，此項受
    益人之變更有何瑕疵，或其瑕疵造成生效之法律關係產生何種法律效果，屬有利
    於再審被告及參加人之事實，依民事訴訟法第二百七十七條應由再審被告及參加
    人負舉證責任，始符法意。惟前程序第一審及前審就舉證責任之分配，任意倒置
    ，將應負舉證責任之不利益結果由再審原告承擔，則其適用法規顯有錯誤。(六)原
    審法院駁回再審原告在第一審之訴，及鈞院前審駁回再審原告在第二審之訴，
    均引據原第一審法院囑託法務部調查局鑑定該二保險契約內容變更申請書之簽名
    是否為訴外人吳平田所為之鑑定結果，而鑑定結果雖認參鑑筆跡特徵不盡相符，
    惟其又認甲類簽名書寫時間與吳平田肝病死亡時間均為八十八年九月間，其特徵
    差異原因究係因病因素造成或模仿所產生，因吳平田平日參鑑字跡書寫特徵亦變
    化不一致無法確認，‧‧」等語；是以前開契約內容變更申請書上之簽名與訴外
    人吳平田平日書寫之筆跡特徵雖不盡相符，然此究係吳平田患病影響所致，抑或
    他人模仿所致，均有可疑。惟鈞院前審及第一審程序未函請有關醫療院所及鑑定
    機構，就此進一步表示意見，以補上開法務部調查局鑑定結果之疑慮及盲點之不
    足；依民事訴訟法第四百九十七條，已構成「對足以影響於判決之重要證物，漏
    未斟酌」之再審理由。(七)經  鈞院請函台北縣林口鄉長庚紀念醫院，已據「長庚
    紀念醫院」九十三年六月十五日函復稱：「吳君係於八十八年八月三十日因肝硬
    化併腹水、肝細胞癌至本院急診、住院治療，九月二十一日出院；依據病歷記載
    ，九月十三日當天，病患經治療後生命徵象穩定，無發燒、意識清醒，至於活動
    力則受治療及腹水導致腹脹等因素而略有限制。」另「長庚紀念醫院」九十三年
    十月五日復函復稱：「本院九十三年六月十五日函中所稱『活動力』一語，應包
    括病患吳平田親自書寫簽名之能力，惟上述時期之簽名與病患平日簽名字跡或有
    產生差異性之可能。」足證法務部調查局鑑定報告所稱：該二保險契約內容變更
    申請書之簽名，參鑑筆跡特徵不盡相符，惟甲類簽名書寫時間與吳平田肝病死亡
    時間均為八十八年九月間，其特徵差異原因係因病因素造成，並非無法確認。(八)
    再據證人庚○○於九十三年六月十四日在  鈞院結證稱之內容，足證系爭二保險
    契約內容變更申請書之簽名確為訴外人吳平田親自所為；惟原確定判決未予審酌
    調查，亦有「對足以影響於判決之重要證物漏未斟酌」之再審理由。爰引民事訴
    訟法第四百九十六條第一項第一款及第四百九十七條之規定，提起本件再審之訴
    。惟查：
（一）本院九十一年度保險上字第九號請求給付保險金確定事件，已就再審原告前揭
      所陳之(五)部分之抗辯及主張（即舉證責任分配），於原確定判決理由五中詳細
      說明其論據，並以：「按當事人主張有利於己之事實者，就其事實有舉證之責
      任，民事訴訟法第二百七十七條前段定有明文。所謂舉證係指就爭訟事實提出
      足供法院對其所主張者為有利認定之證據而言，若所舉證據，不能對其爭訟事
      實為相當之證明，自無從認定其主張為真正。又主張法律關係存在之當事人，
      就該法律關係發生所須具備之要件，應先負舉證之責任，上訴人就其主張之事
      實，不舉證證明者，被上訴人本無須就其抗辯之事實，負舉證之責任，縱令被
      上訴人就其抗辯事實不能舉證，或其所舉證據尚有疵累，亦應駁回上訴人之請
      求，此為舉證責任分擔之原則，最高法院十七年度上字第九一七號著有判例可
      資參照。查上訴人（即再審原告，下同）主張系爭二保險契約之受益人，於八
      十八年九月十三日已申請變更為上訴人名義，但查，被上訴人（即再審被告，
      下同）對契約內容變更申請書上被保險人吳平田之簽名之真正質疑，否認係為
      訴外人吳平田本人所為；揆之前揭說明，自應由上訴人就其主張有利於己之事
      實先負舉證責任。」之調查結果予以判斷說明再審原告之辯稱為何不足採之理
      由；復經本院調閱本院九十一年度保險上字第九號請求給付保險金事件之卷宗
      查明屬實無訛。再參諸按法院裁判適用法規或解釋法律，係依職權為之，原無
      待當事人提出其他判決以為證據；再審原告提出之上述有關「舉證責任分配」
      之解釋，縱係依另一判決，利用其法律上之見解而為有利於己之主張，仍不能
      謂係民事訴訟法第四百九十六條第一項之再審理由（最高法院六十四年度台聲
      字第五八號判例參照）。亦即此乃屬原審法院取捨證據、認定事實之職權行使
      範圍，復無違背社會上一般之經驗法則或有無相互矛盾之情形；況民事訴訟法
      第四百九十六條第一項第一款所謂適用法規顯有錯誤，係指法院就認定事實，
      適用法律有適用法規顯然錯誤之情形，並不包括認定事實錯誤之情形在內（最
      高法院六十三年度台上字第八八○判例參照）。從而此部分與適用法規有錯誤
      之再審事由有間，自不足採。
（二）又本院前揭確定判決就再審原告前揭所陳之(一)、(三)及(四)部分之抗辯，亦於原確
      定判決理由五之(一)至(三)中詳細說明其論據，並以：「(一)‧‧而訴外人吳平田於
      投保系爭二保險契約，為列參加人為受益人時並分別出具二報告書略謂：其與
      參加人共同生活並合夥經營砂石運輸業，乃列參加人為受益人，有該二報告書
      在卷可參（原本存放原審二卷之證物袋內，影本見本院卷第一○八、一一五頁
      ），參加人並主張該二保險之保險費係由參加人給付，並提出保險費送金單影
      本為證（見本院卷第一三三、一三九頁）及被上訴人提出之保險費送金、繳費
      證明單（見本院卷第一八三至一八五頁），而訴外人吳平田於生前之八十八年
      四月十三日起至同年八月三十日止分別以肝癌、肝硬化之原因，以上開二保險
      契約各向被上訴人請求疾病給付七次、六次等情，復有被上訴人提出之系爭二
      保險契約理賠金表可稽（見本院卷第一八二頁）；由上開證據資料所示，系爭
      二保險契約於成立後，尚有多次請領疾病保險給付，則訴外人吳平田對於系爭
      二保險契約原本確由參加人張林月女所保管，應為明知，足以認定。故若訴外
      人吳平田確有意將系爭二保險契約受益人由參加人張林月女名義變更為上訴人
      乙○○○名義之意思，則訴外人吳平田焉有不將保單原本係為參加人所持有保
      管之情，告知上訴人乙○○○之理？上訴人乙○○○又焉有於其後令其女吳純
      美以遺失為由申請請補發之理？則上訴人聲稱訴外人吳平田告知渠，二保險契
      約遺失云云，是否實情，甚有可疑。(二)證人周世忠即被上訴人台中分公司經理
      雖到庭證稱：因訴外人吳平田之女兒向伊聲稱系爭保險契約遺失欲辦理補辦手
      續，且欲辦理系爭保險契約變更受益人之申請，而請伊一同北上找訴外人吳平
      田親自辦理，伊因另有公事無法北上，遂請虎尾分公司人員拿相關資料給訴外
      人吳平田之女兒自行辦理，嗣辦妥相關手續後，因原承辦系爭保險契約之人員
      離職，便由伊代為處理系爭變更受益人之申請等語（見原審一卷第一八五頁）
      ；而於本院證稱「約在八十八年九月十日左右，吳平田女兒吳美純打電話找我
      ，他先告訴我說要申請補發保單，然後又說要變更保險受益人，要求我陪他去
      台北找他父親辦理及看他親自簽名，我告訴他，我有事情要忙不能同去，並告
      訴他，只要被保險人親自簽名即可，不必由我親自目睹簽名，並告知先到虎尾
      公司主任處拿表格及在表格何處簽名。我原先住在鄉下時有認識其母親，但不
      認識吳美純，我不知道他是如何打聽到我任職的公司及電話。到了八十八年九
      月十二日，吳美純告訴我，被保險人已經簽名完畢，他要把申請書拿到虎尾給
      主任。‧‧在八十八年九月十三日早上拿來的應該是保單號碼0000000
      00號，下午拿來者應是保單號碼000000000號。根據保單上載之日
      期也可以看出」等語（見本院卷第一七五、一七六、一七八頁）；顯見證人周
      世忠知悉有關訴外人吳平田欲變更系爭保險契約之受益人乃傳聞自訴外人吳平
      田之女兒吳美純，且並未親自見聞本件變更受益人確由訴外人吳平田親自為之
      。(三)證人吳美純即上訴人之女兒於本院證稱：周世忠那時候只有拿一張申請書
      給我，我並不知道保單有兩份，其實我爸爸的簽名只有一張而已，有一張是南
      山偽造的，我看得出來我爸爸的簽名，而且我可以申請再鑑定一次。我爸爸簽
      的是（尾數）六一六這張（當庭指認編號000000000號），‧‧因為
      當時周世忠只有拿一張給我去簽而已，我可以確定簽的是這樣（當庭指認編號
      000000000號保單補發申請書及內容變更申請書）等語（見本院卷第
      一二七及一三○頁後附之更正筆錄）。依其證言，已可見編號0000000
      00號保單內容變更申請書確非吳平田簽名無訛。」之調查結果予以判斷並詳
      細說明再審原告之辯稱為何不足採之理由；復經本院調閱本院調閱本院九十一
      年度保險上字第九號請求給付保險金事件之卷宗查明屬實無訛。從而原確定判
      決依卷內所附之證據資料予以審酌，加以取捨、判斷而為事實之認定，既已於
      原確定判決內詳為敘明其取捨、判斷之理由，自非不依證據而逕為判斷；亦無
      並未認為不必要，而仍忽略證據聲明未為調查，或已為調查而未就其調查之結
      果予以判斷者而言。且再審原告等前揭所陳之(一)、(三)及(四)部分之抗辯，有者亦
      僅係對於原確定判決有關取捨證據、認定事實有所指摘，已如前述；惟此亦屬
      原審法院取捨證據、認定事實之職權行使範圍，復無違背社會上一般之經驗法
      則，自亦與適用法規有錯誤之再審事由有間。又所謂確定判決適用法規顯有錯
      誤，係指確定判決所適用之法規顯然不合於法律規定，或與司法院現尚有效之
      大法官會議之解釋，或法院尚有效之判例顯然違反者而言；至於消極的不適用
      法規之情形雖亦包括在內，惟需消極的不適用法規顯然於判決之結果有影響者
      為限，且亦不包括漏未斟酌證據及認定事實錯誤之情形在內，則如前述；因之
      ，本院原確定判決既已於前揭理由詳述其認定：「上訴人聲稱訴外人吳平田告
      知渠，二保險契約遺失云云，是否實情，甚有可疑」、「顯見證人周世忠知悉
      有關訴外人吳平田欲變更系爭保險契約之受益人乃傳聞自訴外人吳平田之女兒
      吳美純，且並未親自見聞本件變更受益人確由訴外人吳平田親自為之」及「編
      號000000000號保單內容變更申請書確非吳平田簽名無訛」之論據，
      則揆諸前揭說明，尚難認有何所謂確定判決適用法規顯有錯誤之情形。因之，
      再審原告執此部分作為再審之事由，尚非有理。
（三）另再審原告等前揭所陳之(二)、(六)、(七)及(八)部分之抗辯，姑不論此乃係對於原確
      定判決有關取捨證據、認定事實有所指摘，而不足採；且原確定判決已於理由
      五之(四)中詳細說明其論據，並以：「‧‧經法務部調查局鑑定結果認：「甲類
      （即上揭契約內容變更申請書上之要保人及被保險人簽名欄內之吳平田簽名四
      式）待鑑筆跡與現有乙類（即南山人壽保險股份有限公司人壽保險要保書及防
      癌保險要保書各乙紙、其上要保人簽名欄內簽名兩式，體檢申請照會單乙紙、
      其上檢查人員敬請協助辦理欄後『吳平田』簽名乙式，投保客戶對體檢醫師之
      說明事項乙紙、其上被保險人簽名欄內『吳平田』簽名乙式，保險金申請書兩
      紙、其上受益人簽章欄內『吳平田』簽名兩式；長庚紀念醫院同意書六紙，其
      上病人欄及立同意書人欄內『吳平田』簽名十二式；臺灣土地銀行存款印鑑卡
      乙紙，其上『吳平田』簽名兩式；虎尾鎮農會印鑑更印登記申請書乙紙、其上
      聲請人欄內『吳平田』簽名乙式，存款開戶印鑑卡乙紙、其上存戶簽章欄內『
      吳平田』簽名乙式）參鑑筆跡特徵不盡相符，惟甲類簽名書寫時間與吳平田肝
      病死亡時間均為八十八年九月間，其特徵差異原因究係因病因素造成或模仿所
      產生，因吳平田平日參鑑字跡書寫特徵亦變化不一致無法確認。」有該局八十
      九年十二月十八日（八九）陸(二)字第八九一三一三一八號鑑定通知書附卷可稽
      （見原審卷第卅三頁），是前開契約內容變更申請書上之簽名與訴外人吳平田
      平日書寫之筆跡特徵不盡相符，足堪認定。又本件於九十一年四月十六日進行
      言詞辯論時，審判長訊問證人吳美純：「吳平田係在何狀態下，簽署系爭契約
      內容變更申請書？」，吳美純答稱「在（八十八年）九月一日時，他有叫我們
      去，當時他的身體虛弱，是靠坐在床上墊著報紙簽名」。查訴外人吳平田係在
      八十八年九月二十二日死亡，距證人吳美純證稱吳平田於同年月一日簽名於契
      約內容變更申請書之日，相隔二十一日，且證稱吳平田能靠坐在床上墊著報紙
      簽名。但查，訴外人吳平田如於死亡前二十一日尚能靠坐在床上墊著報紙簽名
      ，顯然其仍有意識力及活動能力，則其如有在系爭契約內容變更申請書為簽名
      ，則其簽名難認會與其以往簽名之特徵有何不同；但依上開法務部調查局之鑑
      定結果認參鑑筆跡特徵不盡相符，故依上開法務部調查局之鑑定，系爭契約內
      容變更申請書簽署尚難認係訴外人吳平田所為。況查依前開周世忠、吳美純之
      證詞，吳美純約在八十八年九月十日打電話給周世忠，並索契約內容變更申請
      書，周世忠乃告知先到虎尾公司主任處拿表格及在表格何處簽名，於同年月十
      二日吳美純告知周世忠，被保險人已簽名完畢，並於同年月十三日拿出該申請
      書來等情觀之，則訴外人吳平田如何能於吳美純取得空白表格文件前之同年九
      月一日簽署於系爭契約變更申請書？故證人吳美純於本院言詞辯論時之上開證
      述並不可採。再查原審囑託問證人之吳靜妹固結證稱：伊於八十八年間至林口
      長庚醫院每天照顧伊先生陳石龍，期間自八十八年農曆六月，至同年農曆八月
      十七日伊先生過世為止，當時伊先生之隔壁病床有一位吳姓男性病人，名字伊
      並不清楚，亦由其妻子（約五十歲左右）整天照顧，當時該吳姓病人肚子腫脹
      ，常常說很痛苦，伊常常見其拿筆寫東西，但不知道寫什麼。伊有一日曾聽到
      吳姓病患妻子說她先生有保險，將她列為受益人，當時吳姓病人之兒子、媳婦
      均圍在病床邊與病人有說有笑，而吳姓病人精神尚好，但伊並沒有過去看吳姓
      病人寫什麼東西，也不知其對該文件有何反應等語（原審二卷第七二、七三頁
      ），足認證人吳靜妹之證詞所謂知悉上訴人為系爭保險契約之受益人一事乃經
      由上訴人告知，且僅能證明訴外人吳平田有書寫文件習慣，要不足以證明訴外
      人吳平田曾於契約內容變更申請書為簽署，是依證人吳靜妹之證詞亦未能證明
      系爭二契約內容變更申請書變更保險受益人部分吳平田之簽章處，確為吳平田
      所為。」之調查結果予以判斷說明再審原告之辯稱為何不足採之理由；經本院
      究其內容，並無就已經存在並已為證據聲明之證據，而第二審並未認為不必要
      ，而仍忽略證據聲明未為調查，或已為調查而未就其調查之結果予以判斷者；
      亦無相互矛盾之情形。要之亦僅係原確定判決依卷內所附之證據資料予以審酌
      ，加以取捨、判斷而為事實之認定；且再審原告等前揭所陳之(二)、(六)及(七)部分
      之抗辯，有者亦僅係對於原確定判決有關取捨證據、認定事實有所指摘，已如
      前述；惟此亦屬原審法院取捨證據、認定事實之職權行使範圍，復無違背社會
      上一般之經驗法則。另經本院再囑託「法務部調查局」鑑定結果，其仍鑑定認
      為：「本案送鑑兩份保險契約內容變更申請書上要（被）保險人簽名欄內之四
      式『吳平田』簽名‧‧研判有可能為模仿或生理狀況改變（如生病）書寫之字
      跡，至於‧‧是否為同一人所書寫，需先分別與當事人於八十八年九月間親簽
      之字樣進行比對，方能進一步研析判斷。」有該局九十三年九月三十日調科貳
      字第○九三○○三六六七三○號函一份附卷可參（本院卷第一七六頁）；而再
      審原告於本院審理時已明確表示並無法提出「吳平田」於八十八年九月間親簽
      之字樣供進行比對（見本院卷第二三二頁）。至「長庚紀念醫院」分別於九十
      三年六月十五及同年十月五日回復本院之函文係稱：「吳君係於八十八年八月
      三十日因肝硬化併腹水、肝細胞癌至本院急診、住院治療，九月二十一日出院
      ；依據病歷記載，九月十三日當天，病患經治療後生命徵象穩定，無發燒、意
      識清醒，至於活動力則受治療及腹水導致腹脹等因素而略有限制」、「本院九
      十三年六月十五日函中所稱『活動力』一語，應包括病患吳平田親自書寫簽名
      之能力，惟上述時期之簽名與病患平日簽名字跡或有產生差異性之可能」等語
      ，有「長庚紀念醫院」前揭函文二份附卷可參（見本院卷第一四一及一七五頁
      ）。則依函文所示，吳平田於九月十三日當天，既然生命徵象穩定，無發燒、
      意識清醒，則其書寫之字跡簽名與病患平日簽名字跡是否有產生差異性之可能
      ，即有可議；況「長庚紀念醫院」醫師，其之專長乃在診斷治療疾病，而非字
      跡之鑑定專家，況究其內容亦未明確指出八十八年九月十三日之「吳平田」簽
      名確係其親自所書具者；自當以就字跡鑑定有專業之「法務部調查局」鑑定結
      果為可採。惟其就本件字樣無法進行比對，已如前述，且與原確定判決所出具
      鑑定報告內容及說明並無二致；亦即此部分並不足以影響或動搖原確定判決所
      為上開認定結果。另民事訴訟法所謂證據漏未斟酌，係指前第二審言詞辯論終
      結前，已經存在並已為證據聲明之證據，而第二審並未認為不必要，而仍忽略
      證據聲明未為調查，或已為調查而未就其調查之結果予以判斷者而言。若已在
      前判決理由中說明其為不必要之證據或說明就調查之結果並不能為有利原告之
      事實判斷，則為已加斟酌，不得作為再審理由。且所指之情事於前訴訟程序業
      已提出並經法院斟酌；即與發現未經斟酌之新證物，得依民事訴訟法第四百九
      十六條第一項第十三款規定提起再審之訴之規定不合（最高法院七十九年度台
      上字第一八三五號判決參照）；則揆諸前揭說明，再審原告等執此部分作為再
      審之事由，亦非有理。另依再審原告所提出之再審書狀中，並未具體表明其有
      何發見未經斟酌之「證物」，或得使用該「證物」，及如經斟酌可受較有利之
      裁判者。至證人庚○○於九十三年六月十四日在本院結證稱之內容，按民事訴
      訟法第四百九十七條所謂重要證據漏未斟酌之「證物」，專指「物證」而言；
      因之，其之證述內容仍不能資為再審之理由。
七、綜上所述，再審原告等指摘原確定判決有民事訴訟法第四百九十六條第一項第一
    款及第四百九十七條所規定之就足影響於判決之重要證物漏未斟酌、或適用法規
    顯有錯誤之再審事由，向本院提起本件再審之訴，求予將原確定判決廢棄，准如
    再審聲明之所示，為無理由，應予駁回。
八、又本件待證事實已臻明確，兩造其餘攻擊防禦方法及舉證，對判決之結果已不生
    影響，爰不一一詳為審酌，附此敘明。
九、據上論結，本件再審之訴為無理由，依民事訴訟法第五百零四條、第五百零五條
    及第七十八條，判決如主文。
中　　　華　　　民　　　國　　九十四　　年　　　一　　　月　　　七　　　日
　　　　　　　　　　　　　　　　　　臺灣高等法院臺南分院民事第五庭
~B1審判長法官　張　　世　　展
~B2　　　法官　吳　　上　　康
~B3　　　法官　蘇　　清　　恭
右為正本係照原本作成。
不得上訴。
中　　　華　　　民　　　國　　九十四　　年　　　一　　　月　　　十　　　日
~B法院書記官　蕭　　奎　　璋
